---
title: "Trabajo práctico: Estadística descriptiva"
subtitle: "Licenciatura en ciencias de la computación, Universidad nacional de Rosario"
author: Rossi, Martín
output:
  pdf_document: default
  html_document: default
---

```{r setup, include=FALSE}
knitr::opts_chunk$set(echo = TRUE)
```

# Introducción
Este trabajo consiste en el análisis descriptivo del sistema EcoBici, un sistema de bicicletas compartidas que funciona hace varios años en la Ciudad de Buenos Aires, y cuenta con 200 estaciones y 1200 rodados.

# Fuente de los datos
Los datos analizados fueron extraídos de las bases de datos proporcionadas por la Ciudad de Buenos Aires (https://data.buenosaires.gob.ar/dataset/estaciones-bicicletas-publicas).
Se usarán dos bases de datos:

* **Usuarios**: personas que usan EcoBici
  + Tamaño de la muestra: 100 elementos
  + Variables:
    + id_usuario: identificador único que representa a cada usuario (cualitativa)
    + genero_usuario: género del usuario (cualitativa)
    + edad_usuario: edad del usuario (cuantitativa continua)
* **Recorridos**: datos sobre los viajes
  + Tamaño de la muestra: 380 elementos
  + Variables:
    + id_usuario: identificador correspondiente a la base Usuarios (cualitativa)
    + direccion_estacion_origen: la estación de donde la bicicleta fue sacada expresada como cadena de caracteres (cualitativa)
    + direccion_estacion_destino: la estación donde la bicicleta fue devuelta expresada como cadena de caracteres (cualitativa)
    + duracion_recorrido: el tiempo, en segundos, que la bicicleta fue usada (cuantitativa continua)
    + distancia: la longitud, en metros, de la estación de origen hasta la estación de destino (cuantitativa continua)
    + dia: el día de la semana que la bicicleta fue usada (cualitativa)
\newpage

# Análisis univariado de Usuarios
```{r, echo=FALSE}
library(knitr)
library(stringr)
setwd("~/documentos/b/pye/tp2")
usuarios<-read.csv("usuarios14.csv",header=T)
recorridos<-read.csv("recorridos14.csv",header=T)
LAB<-c("Frec.absoluta","Frec.abs.acumulada","Frec.relativa","Frec.rel.acumulada")
```
## Género
```{r, echo=FALSE}
TG<-table(usuarios$genero_usuario)
TG<-cbind(TG,TG/sum(TG))
TG<-rbind(TG,apply(TG,2,sum))
attributes(TG)$dimnames[[1]]<-c("Femenino","Masculino","Otro","Total")
attributes(TG)$dimnames[[2]]<-c("Frec.absoluta","Frec.relativa")
TG
```
Tabla 1: usuarios por género
\newline

```{r, echo=FALSE}
MDG<-array(c("Femenino"))
attributes(MDG)$dimnames[[1]]<-c("Moda")
MDG
```
Medidas descriptivas

```{r, echo=FALSE,fig.align='center'}
GTG<-table(usuarios$genero_usuario)
attributes(GTG)$dimnames[[1]]<-c("Femenino","Masculino","Otro")
barplot(sort(GTG,decreasing=T),col="lightblue",ylim=c(0,60),ylab="Porcentaje de usuarios",cex.axis=0.8,cex.names=0.8,width=10,xlim=c(0,50),space=0.5,xlab="Género")
box()
mtext("Gráfica 1: Porcentaje de usuarios de EcoBici\npor género en el año 2020")
```
Se puede observar que la mitad de los usuarios de la muestra son del género "Femenino". También es llamativa la cantidad de personas que pertenecen a "Otro", pero quizás esto puede ser porque cuando los usuarios se registran y no especifican género, toma el valor "Otro" por defecto.
\newpage

## Edad (en años)
```{r, echo=FALSE}
TE<-table(cut(usuarios$edad_usuario,breaks=seq(20,80,5),right=F))
TE<-cbind(TE,cumsum(TE),round(TE/sum(TE),2),round(cumsum(TE)/sum(TE),2))
dimnames(TE)[[2]]<-LAB
TE
```
Tabla 2: usuarios por edad (en años)

```{r, echo=FALSE}
round(summary(usuarios$edad_usuario),2)
```
Medidas descriptivas de la edad (en años)

```{r, echo=FALSE, fig.align='center'}
boxplot(usuarios$edad_usuario,horizontal=T,xlab="Edad (en años)",ylim=c(20,80),col="lightblue")
mtext("Gráfica 2: Cantidad de usuarios de EcoBici\npor edad en el año 2020")
axis(side=1,at=seq(20,80,5))
```

Acá se ve una mayor concentración de usuarios entre los 25 y 35 años aproximadamente, siendo la mitad menor a 32 años. El 90% de los usuarios son menores a 50 años, como se ve en la tabla de frecuencias.

El rango va desde los 20 hasta los 77, aunque es posible que las edades mayores a 60 sean producto de errores en el registro de la información. En el gráfico se ve que hay un outlier en el valor máximo, 77 años.

También hubo 3 registros que no tenían edad, y no se tuvieron en cuenta para el análisis.

\newpage
# Análisis univariado de Recorridos
## Estación de origen
```{r,echo=FALSE}
TTEO<-t(t(table(table(recorridos$direccion_estacion_origen))))
dimnames(TTEO)[[2]]<-c("Frecuencia")
TTEO<-rbind(TTEO,sum(TTEO))
dimnames(TTEO)[[1]][length(TTEO)]<-"Total"
TTEO
```
Tabla 3: Estaciones de origen según cantidad de veces registradas
```{r,echo=FALSE,fig.align='center'}
plot(table(table(recorridos$direccion_estacion_origen)),xlab="Cantidad de registros",ylab="Cantidad de estaciones",ylim=c(0,50))
mtext("Gráfica 3: Frecuencia de estaciones de origen\nsegún cantidad de registros en el año 2020")
```
Dado que estación de origen toma demasiados valores distintos, se eligió agruparlas según la cantidad de veces que fueron registradas. La tabla 3 se entiende como: hubo 46 estaciones que fueron registradas 1 vez, 32 que fueron registradas 2 veces, etc. Se puede ver que la mayoría de las estaciones fueron usadas muy pocas veces según esta muestra.

A continuación se realizará el análisis reduciendo la muestra a las 10 estaciones más concurridas.
\newpage
```{r, echo=FALSE}
TEO<-sort(table(recorridos$direccion_estacion_origen),decreasing=T)[1:10]
TEO<-cbind(TEO,TEO/sum(TEO))
dimnames(TEO)[[2]]<-c("Frec. absoluta","Frec. relativa")
TEO[,2]<-round(TEO[,2]+0.0005,2)
TEO1<-rbind(TEO,c(sum(TEO[,1]),sum(TEO[,2])))
dimnames(TEO1)[[1]][length(dimnames(TEO1)[[1]])]<-"Total"
TEO1
```
Tabla 4: Las 10 estaciones de origen más comunes
```{r, echo=FALSE}
MDTEO<-array(dimnames(TEO)[[1]][1])
attributes(MDTEO)$dimnames[[1]]<-c("Moda")
MDTEO
```
Medidas descriptivas
```{r, echo=FALSE, fig.align='center'}
par(cex=0.75)
par(mar=c(5.1,10.1,4.1,2.1))
dimnames(TEO)[[1]]<-paste(strtrim(dimnames(TEO)[[1]],20),'...')
barplot(sort(TEO[,1],decreasing=F),horiz=T,las=1,xlim=c(0,20),col="lightblue",cex.names=0.9,xlab="Cantidad de recorridos")
box()
mtext("Gráfica 4: Cantidad de recorridos de las 10 estaciones de origen\nde EcoBici con mayor frecuencia en el año 2020",cex=1.1)
```
Las 10 estaciónes de origen más frecuentes representan aproximadamente el 25% de la muestra, es decir, el primer cuartil. De un total de 380 registros, se redujo a 95. Y la más común es "TTE. GENERAL JUAN DOMINGO PERON".

\newpage
## Estación de destino
```{r,echo=FALSE}
TTED<-t(t(table(table(recorridos$direccion_estacion_destino))))
dimnames(TTED)[[2]]<-c("Frecuencia")
TTED<-rbind(TTED,sum(TTED))
dimnames(TTED)[[1]][length(TTED)]<-"Total"
TTED
```
Tabla 5: Estaciones de destino según cantidad de veces registradas
```{r,echo=FALSE,fig.align='center'}
plot(table(table(recorridos$direccion_estacion_destino)),xlab="Cantidad de registros",ylab="Cantidad de estaciones",ylim=c(0,50))
mtext("Gráfica 5: Frecuencia de estaciones de destino\nsegún cantidad de registros en el año 2020")
```
Se hizo el mismo agrupamiento de datos que en estaciones de origen. Acá también la mayoría de las estaciones registran poca frecuencia.
\newpage
```{r, echo=FALSE}
TED<-sort(table(recorridos$direccion_estacion_destino),decreasing=T)[1:10]
TED<-cbind(TED,TED/sum(TED))
dimnames(TED)[[2]]<-c("Frec. absoluta","Frec. relativa")
TED[,2]<-round(TED[,2],2)
TED1<-rbind(TED,c(sum(TED[,1]),1.00))
dimnames(TED1)[[1]][length(dimnames(TED1)[[1]])]<-"Total"
TED1
```
Tabla 6: Las 10 estaciones de destino más comunes
```{r, echo=FALSE}
MDTED<-array(dimnames(TED)[[1]][1])
attributes(MDTED)$dimnames[[1]]<-c("Moda")
MDTED
```
Medidas descriptivas
```{r, echo=FALSE, fig.align='center'}
par(cex=0.75)
par(mar=c(5.1,10.1,4.1,2.1))
dimnames(TED)[[1]]<-paste(strtrim(dimnames(TED)[[1]],20),'...')
barplot(sort(TED[,1],decreasing=F),horiz=T,las=1,xlim=c(0,20),col="lightblue",cex.names=0.9,xlab="Cantidad de recorridos")
#pie(TED[,2],init.angle=-45,labels=paste(TED[,2]*100,"%",str_trunc(dimnames(TED)[[1]],20)))
box()
mtext("Gráfica 6: Cantidad de recorridos de las 10 estaciones de destino\nde EcoBici con mayor frecuencia en el año 2020",cex=1.1)
```
Al igual que con las de origen, se muestran las 10 estaciones de destino más comunes, correspondientes también al primer cuartil. Siendo la más común "Maza y don Bosco".

En este caso después de reducir la muestra quedaron 97 registros.

\newpage
## Duración (en horas)
```{r, echo=FALSE}
TD<-table(cut(round(recorridos$duracion_recorrido/3600,2),breaks=seq(0,5,0.5),right=F))
TD<-cbind(TD,cumsum(TD),round(TD/sum(TD),2),round(cumsum(TD)/sum(TD),2))
dimnames(TD)[[2]]<-LAB
TD
```
Tabla 7: Duración (en horas) de los recorridos
```{r, echo=FALSE}
round(summary(recorridos$duracion_recorrido/3600),2)
```
Medidas descriptivas de la duración (en horas)

```{r, echo=FALSE, fig.align='center'}
boxplot(recorridos$duracion_recorrido/3600,horizontal=T,ylim=c(0,5),range=9,col="lightblue",xlab="Tiempo (en horas)",axes=F)
mtext("Gráfica 7: Cantidad de recorridos según su\nduración en el año 2020",cex=1.1)
box()
axis(side=1,at=seq(0,5,0.5))
```
Los datos se agruparon en intervalos de media hora para mejor visualización.

Por lo que se ve en el gráfico y en la tabla, la gran mayoría de los viajes (69%) duraron media hora o menos, y casi todos (94%) duraron menos de 1 hora. También se observa que hubo dos de entre 4 y 5 horas, y uno de un poco más de 3 horas, que aparecen como outliers en el gráfico.

La mitad de los recorridos fueron de 0.4 horas (24 minutos) o menos, y en total se anduvo en promedio 0.49 horas (~30 minutos).

El 10% de los viajes de menor duración son de 10 minutos o menos. Podría ser el caso de estaciones que estan cerca una de la otra, o de usos en la zona que terminaron en lugar de partida.

\newpage
## Distancia (en metros)
```{r, echo=FALSE}
TDI<-table(cut(recorridos$distancia,breaks=seq(0,10000,1000),right=F,dig.lab=5))
TDI<-cbind(TDI,cumsum(TDI),round(TDI/sum(TDI),2),round(cumsum(TDI)/sum(TDI),2))
dimnames(TDI)[[2]]<-LAB
TDI
```
Tabla 8: Distancia (en metros) de los recorridos
```{r, echo=FALSE}
summary(recorridos$distancia)
```
Medidas descriptivas de la distancia (en metros)
```{r, echo=FALSE, fig.align='center'}
hist(recorridos$distancia,ylim=c(0,150),xlab="Distancia (en metros)",ylab="Cantidad de recorridos",col="lightblue",main="",xlim=c(-500,10500))
box()
lines(seq(-500,10500,1000),c(0,table(cut(recorridos$distancia,breaks=seq(0,10000,1000),right=F,dig.lab=5)),0))
mtext("Gráfica 8: Cantidad de recorridos según su\ndistancia en el año 2020",cex=1.1)
```
Las distancias recorridas son correspondientes a viajes cortos. Lo que aparece acá, y que no se ve en el gráfico ni en la tabla, es que casi el 20% de los registros son de 0 metros. La distancia tomada es la de la estación de origen hasta la de destino, lo que da un mínimo de distancia recorrida, y no la distancia efectiva. Por lo que las muestras que registran distancia 0 son de recorridos que empiezan y terminan en la misma estación.

La mitad de los recorridos fueron de 2022 metros o menos, y el promedio fue de 1998 metros.
\newpage

## Días
```{r, echo=FALSE}
TDIA<-sort(table(recorridos$dia),decreasing=T)
TDIA<-cbind(TDIA,round(TDIA/sum(TDIA),2))
dimnames(TDIA)[[2]]<-c("Frec.absoluta","Frec.relativa")
TDIA<-rbind(TDIA,c(sum(TDIA[,1]),1.00))
dimnames(TDIA)[[1]][length(dimnames(TDIA)[[1]])]<-"Total"
TDIA
```
Tabla 9: Días de los recorridos
```{r,echo=FALSE}
MDDIA<-array(dimnames(TDIA)[[1]][1])
attributes(MDDIA)$dimnames[[1]]<-c("Moda")
MDDIA
```
Medidas descriptivas
```{r, echo=FALSE, fig.align='center'}
barplot(sort(table(recorridos$dia),decreasing=T),horiz=T,las=1,xlim=c(0,70),col="lightblue",cex.names=0.8,xlab="Cantidad de recorridos")
box()
mtext("Gráfica 9: Cantidad de recorridos según el\ndía de la semana en el año 2020",cex=1.1)
```
En los días viernes se ha registrado un mayor uso de bicicletas, pero no varía mucho la cantidad entre todos los días de la semana.

\newpage
# Análisis bivariado
## Género y edad (en años)
```{r, echo=FALSE}
GGET<-table(usuarios$genero_usuario,cut(usuarios$edad_usuario,breaks=seq(20,80,10),right=F))
GET<-cbind(GGET,apply(GGET,1,sum))
GET<-rbind(GET,apply(GET,2,sum))
dimnames(GET)[[1]]<-c("Femenino","Masculino","Otro","Total")
GET
```
Tabla 10: Usuarios por género y edad (en años)
```{r, echo=FALSE, fig.align='center'}
barplot(GGET,ylim=c(0,20),col=c("lightblue","green","orange"),ylab="Cantidad de usuarios",xlab="Edad (en años)",beside=T,legend.text=c("Femenino","Masculino","Otro"))
box()
mtext("Gráfica 10: Cantidad de usuarios de EcoBici\npor género y edad en el año 2020",cex=1.1)
```
En cada intervalo de edad se mantiene la proporción de usuarios por género, manteniendose la mayoría por el género "Femenino", después "Otro" y al final "Masculino" Las edades de más de 60 años se ve que pertenecen al género "Otro", lo que da a entender que fueron producto de algún error en la carga de datos.

Edad tiene 3 registros con valor NA, por eso el total es de 97.
\newpage

## Duración (en horas) y distancia (en km)
```{r,echo=FALSE,fig.align='center'}
plot(recorridos$duracion_recorrido/3600,recorridos$distancia/1000,pch=20,ylab="Distancia (en km)",xlab="Duración (en horas)",xlim=c(0,5),col="blue",xaxt="n")
axis(1,xaxp=c(0,5,10))
mtext("Gráfica 11: Distacia recorrida en relación a la duración\nen el año 2020")
```
Se decidió hacer el análisis bivariado de estas dos mediciones para tratar de entender los valores extremos que surgían del análisis univariado.

En el caso de la distancia se podía ver un valor extremo de casi 10km, y acá se nota que la duración de ese recorrido se encuentra entre la media hora y la hora, más o menos a la mitad del intervalo, dando una velocidad aproximada de 13km/h. Se concluye que si bien es un valor alejado de los demás, no se debe a un error porque no es algo imposible que suceda.

Los valores extremos de la duración tampoco se podrían descartar como errores de medición, porque aunque el tiempo de uso permitido por EcoBici es hasta 30 minutos, los usuarios pueden tomar las bicicletas, andar todo el tiempo que quieran, y después volver a la misma estación o a una cercana; cobrándose una multa para los que excedan la media hora.